【裁判字號】    98,交聲,2484
【裁判日期】    981229
【裁判案由】    違反道路交通管理處罰條例聲明異議
【裁判全文】
臺灣臺北地方法院交通事件裁定        98年度交聲字第2484號
原處分機關  臺北市交通事件裁決所
異  議  人
即受處分人  乙○○
上列異議人即受處分人因違反道路交通管理處罰條例案件，對於
臺北市交通事件裁決所民國98年6 月22日所為之處分（北市裁催
字第裁22-AEX529314號），聲明異議，本院裁定如下：
    主  文
異議駁回。
    理  由
一、原處分意旨略以：異議人即受處分人乙○○於民國98年2 月
    28日11時19分許，騎乘車號VNX-620 號輕機車行經臺北市○
    ○○路北往南行駛時，為臺北市政府警察局大同分局員警攔
    停舉發「汽車駕駛人酒精濃度超過規定標準（0.25-0.4）」
    之違規，嗣經調查之結果，仍認為異議人有上開違規行為，
    遂依道路交通管理處罰條例第35條第1 項第1 款規定，裁處
    異議人罰鍰新臺幣（下同）22,500元，並依同條例第24條規
    定施以道安講習，且因異議人領有汽車駕駛執照，故裁處應
    自裁決送達之日起15日內需至該所辦理吊扣駕照12個月，逾
    期加倍吊扣至24個月，仍未繳送，於第30日起逕行註（吊）
    銷駕照，自註（吊）銷駕照起一年內禁止考領駕照（原裁決
    書記載自本裁決日期起一年不得考領駕駛執照之處分為誤植
    ，應予更正）等語。
二、異議意旨略以：異議人沒有住過臺北，也不曾在臺北騎機車
    ，又沒有機車駕照，可能被人冒名盜簽，我也沒有被酒測過
    ，我人四季都在南投縣竹山鎮，為此聲明異議，請求撤銷原
    處分云云。
三、按汽車駕駛人，駕駛汽車經測試檢定有下列情形之一者，處
    新臺幣一萬五千元以上六萬元以下罰鍰，並當場移置保管該
    汽車及吊扣其駕駛執照一年；因而肇事致人受傷者，並吊扣
    其駕駛執照二年；致人重傷或死亡者，吊銷其駕駛執照，並
    不得再考領：一、酒精濃度超過規定標準，道路交通管理處
    罰條例第35條第1 項第1 款定有明文。又按汽車駕駛人，有
    下列情形之一者，應接受道路交通安全講習：二、有第三十
    五條第一項規定之情形，同條例第24條第1 項第2 款亦有明
    定。又依同條例第65條第1 項第1 、2 款規定：汽車所有人
    、駕駛人違反本條例，經主管機關裁決後逾二十日未向管轄
    地方法院聲明異議，或其聲明異議經法院裁定確定，而不依
    裁決或裁定繳納罰鍰或不繳送汽車牌照、駕駛執照者，依下
    列規定處理之：一、經處分吊銷汽車牌照或駕駛執照者，由
    公路主管機關逕行註銷。二、經處分吊扣汽車牌照或駕駛執
    照者，按其吊扣期間加倍處分；仍不依限期繳送汽車牌照或
    駕駛執照者，吊銷其汽車牌照或駕駛執照，均合先敘明。
四、經查：
  (一)上開異議人騎乘上開機車為警攔停當場施以酒測，查獲其呼
    氣酒精濃度0.38MG/L，因而當場製單舉發，並由異議人當場
    在酒精濃度測定紙「被測人」欄、舉發違反道路交通管理事
    件通知單「收受通知聯者簽章」欄及酒測時確認已飲酒結束
    逾15分鐘以上等事項之確認單「受稽查人簽章」欄上各簽署
    「乙○○」之姓名等情，業據證人即舉發員警甲○○於本院
    98年12月7 日訊問時結證無訛，並有臺北市政府警察局大同
    分局函覆之上開舉發違反道路交通管理事件通知單存根聯、
    酒精濃度測定值列印單及酒測確認單正本共3 紙（下稱證物
    ）暨該分局函覆當時異議人因車身搖晃予以攔停稽查後製單
    舉發之98年7 月24日北市警同分交字第09831487900 號函文
    乙件存卷為憑。
  (二)因異議人矢口否認證物上字跡為其所親簽，故本院蒐集異議
    人本人當庭所寫「乙○○」字跡、另刑案狀紙及筆錄中確認
    為異議人親自簽名之字跡（即臺灣板橋地方法院檢察署91年
    度執字第313 號全案卷宗）、異議人平日在臺中商業銀行竹
    山分行等金融機構之開戶申請書等文件上之親簽姓名字跡暨
    異議人庭呈本院之信函上之簽名等字跡，連同前揭證物3 紙
    併送法務部調查局鑑定筆跡之同一性，經該局鑑定後函覆稱
    ：證物3 紙上之甲類字跡與本院蒐集檢附之乙類字跡，筆畫
    特徵相似（即結構佈局、態勢神韻、包括起筆、收筆、連筆
    、筆力、筆速、筆序等筆畫細微特徵之書寫習慣均相似），
    研判有可能出於同一人手筆，且本案依待鑑文件上之訊息顯
    示甲類筆跡為飲酒後所簽寫，書寫者可能因酒精作用而影響
    書寫控制力，致無法完整表現其筆跡之「個性」與「慣性」
    特徵，故難與正常筆跡比對確認異同，前揭研判意見係依現
    有資料所為之推斷，供請參考，此有該局98年11月3 日調科
    貳字第09800552880 號鑑定書乙件存卷為憑；觀諸該等證物
    紙上「乙○○」簽名字跡之運筆方法、字體樣式、文字之外
    觀型態與組成、字劃之長短與位置、字劃相互間之間隔、交
    叉或接合部位之位置及筆順與運筆方向（引自最高法院98年
    度台上字第5533號判決意旨），以肉眼觀察，均足以認定與
    異議人自承為其親寫、親簽之「乙○○」字跡極為類似，亦
    無任何筆跡停頓、遲滯之現象，符合前揭將鑑定經過及結果
    詳細載明在鑑定書上之鑑定研判意見；又另參酌前揭分局函
    文所示查獲經過，當時為警攔停酒駕之人車身已然搖晃，且
    又為警當場測得呼氣酒精濃度達0.38MG/L，而按交通部運輸
    研究所90年09月24日運安字第900005854 號函所載呼氣中酒
    精濃度每公升含量為0.25毫克，即相當於血液中酒精濃度（
    BAC ）百分之0.05，且依該函所附該所79年「駕駛人行為反
    應之研究－酒醉駕車對駕駛行為之分析研究」指出：BAC
    達百分之0.03至百分之0.05時，對駕駛能力之影響為：多數
    駕駛人心境逐漸變幻不定，視覺與反應靈敏性減弱，對速度
    及距離的判斷力差。對心理行為之影響為：觀察力逐漸欠缺
    ，心情漸趨輕鬆，自信心增加，多話，精神狀態處於陶醉感
    。BAC 到達百分之0.05至百分之0.08時，對駕駛能力之影
    響為：反應遲鈍，駕駛能力受損，遲而不決或決而不行。對
    心理行為之影響為：情緒鬆弛，感情與行為趨向誇張，肌肉
    不協調，精神處於興奮狀態（以下省略），此為本院職務上
    所知之事項，則本件行為人為警查獲後測得之呼氣酒精濃度
    達每公升0.38毫克，換算其血液中酒精濃度（BAC ）為百分
    之0.076 ，對照上開說明，其應已有反應遲鈍、駕駛能力受
    損、肌肉不協調、情緒興奮等之身心狀況（由其車身搖晃益
    可見其確有駕駛能力受損之狀況），佐以前揭筆跡鑑定時所
    言於酒後人無法完整表現其筆跡之「個性」與「慣性」，但
    行為人卻能在此身心受酒類影響且員警顯然不可能提供任何
    文件（證件）供其抄（複）寫、臨摹、練習之狀況下，反覆
    簽出與異議人親簽字跡相似之「乙○○」達3 次，衡諸通常
    經驗法則及常情事理，如非異議人所親為、親簽，又何以能
    得此結果？異議人辯稱並非其所簽，其誰能信？
  (三)另再參酌甲○○所述之查獲經過（見本院同上筆錄），雖其
    自稱一年告發100 多件，當庭又無法具體指認行為人是否即
    係在庭之異議人，惟其仍具結證稱：本件我依稀有記憶，行
    為人跟在庭的受處分人一樣瘦瘦的，（法官問：為何你會依
    稀記得當時行為人的體型？）因為這件在延平北路、民族西
    路口，發生地點那邊取締的案件比較少，（法官問：除了體
    型，你還記得其他有關行為人的長相、特徵？）臉型差不多
    ，一般這樣酒後駕車取締勤務，攔停後，會拿他的證件，查
    證他的身分、車籍資料，看有無通緝跟失竊車輛的紀錄，盤
    查看有無其他可疑，例如攜帶兇器等情事，之後會看有無疑
    似酒駕的情形，如果有，我們會當場請他作酒測，就是請他
    吹氣，看看測試結果有無超過法定標準值，如果超過0.28-0
    .54 之間會扣車，再超過就會送法院，如果有當場開出罰單
    就會請行為人現場簽名，本件也是行為人當場在證物上簽名
    ，而且這件我記得他沒有帶什麼證件，但是他講的出生年月
    日、地址這些資料跟我們用手提電腦查證結果是一致的，所
    以我們根據他的說明去開單，他當場所述也沒有吞吞吐吐的
    情形，該人騎車也沒有載別人，而且「這件行為人當時曾經
    在現場叫了一個男子前來，這位男子到場後自稱是民族所的
    民防，他表示他是民防，看我能不能放過行為人一馬，他很
    靠近我要跟我講話，但我沒有讓他太靠近我，因為我不希望
    被關說，之後那男子就騎車離開」，該男子離開時，還沒對
    行為人酒測跟開罰單，也沒有查證該離開男子之身分，不確
    定是否為民防等語甚詳，以其當庭坦認自己無法確定是否對
    異議人酒測之證詞，便足以認定其未刻意作證誣陷異議人，
    然以其證述當屬可信之當日查獲經過，雖行為人未出示證件
    ，但其體型與臉型均與異議人類似，且背誦異議人年籍資料
    並無停頓、遲疑或講錯之情形，在某無從查證身分之男子離
    開後，又能在上開證物上3 度簽下與異議人親簽之「乙○○
    」相似之姓名，綜參上開客觀事證，益徵異議人即係行為人
    無疑。
  (四)再查異議人曾於95年11月3 日申請換發新式身分證、又96年
    3 月27日以遺失為由申請補領新式身分證，此後即別無身分
    證換補領之紀錄，此有南投縣竹山鎮戶政事務所函覆之申請
    書存卷為憑，異議人亦當庭坦認屬實，然員警甲○○業已證
    稱當時行為人並未出示證件，而係背誦異議人之年籍資料經
    警查證無誤，惟舊式及新式身分證上均無異議人本人之簽名
    ，縱使某人曾於96年3 月間（以前）竊得或拾得異議人之身
    分證，因而得以背誦出異議人之年籍資料，但其又如何透過
    該無本人簽名之身分證練習出與異議人簽名筆跡極為相似之
    簽名？此一重大違背常情之處，已足以排除某人取得異議人
    身分證後在甲○○面前背誦異議人年籍資料並簽名之可能。
  (五)另查上開車號之輕機車登記為吉盛機車行名下，車主地址為
    彰化縣埔心鄉，管轄者乃彰化監理站，牌照狀態正常，此有
    車籍查詢資料乙件在卷可稽，則本件為警查獲之機車雖非異
    議人所有，但本件乃當場舉發異議人騎車違規，其乃汽車駕
    駛人，並非針對車主而為之逕行舉發案件，是異議人究係如
    何取得並能使用該機車？於異議人酒後騎車之違規認定不生
    任何影響。
  (六)末異議人雖屢屢辯稱自己長期在南投竹山載貨、開白牌車，
    賣玉、天珠、水晶等，開車上來臺北萬華一帶領貨也會馬上
    回去，如果有過夜一定都是帶老婆上來，不會在臺北騎機車
    云云，惟其自承有汽車駕照且不曾遺失，而持有效之汽車駕
    照騎乘輕型機車，不算無照駕駛，此當係一般持有駕照之人
    所知之常識，縱使居住在中南部，要偶然、短期北上，甚而
    要在臺北市境內騎車，均非難事，且異議人又無法提出為警
    舉發本件當時其人不在臺北之證明，以供本院查證其所辯是
    否屬實，則審酌前揭客觀事證，仍難以異議人此等辯解認酒
    後騎車之行為人非其本人，其有原處分機關所指之違規，業
    已事證明確，其所辯不足採信，為無理由。
五、綜上，本件異議人於前揭時地確有上開酒後騎車為警測得呼
    氣酒精濃度0.38MG/L，超過規定標準（0.25-0.4）之違規行
    為，原處分機關依道路交通管理處罰條例第35條第1 項第1
    款、第24條第1 項第2 款、第65條第1 項第1 、2 款及違反
    道路交通管理事件統一裁罰基準表等規定，衡量異議人酒測
    值高低且當場簽收罰單後逾越應到案日期（98年3 月15日）
    60日以上，因而為首揭各該裁處，核無任何違誤，異議人之
    異議為無理由，自應由本院駁回其異議。
六、據上論斷，應依道路交通管理處罰條例第87條第2 項，道路
    交通案件處理辦法第19條，裁定如主文。
中    華    民    國    98    年    12    月    29    日
                  交通法庭    法  官  吳勇毅
上正本證明與原本無異。
如不服本裁定，應於送達後5 日內，向本院提出抗告狀。
                              書記官  游秀珠
中    華    民    國    98    年    12    月    30    日

司法院資訊處製作；財團法人民間司法改革基金會備份。
